【裁判字號】    90,上,33
【裁判日期】    900919
【裁判案由】    給付工程款等
【裁判全文】
臺灣高等法院高雄分院民事判決  九十年度上字第三三號
      上  訴  人    奇育營造工程股份有限公司
      法定代理人    乙○○
      上  訴  人    禮學社股份有限公司
      法定代理人    丙○○
      被上訴人      歐孚家具股份有限公司
      法定代理人    甲○○
右當事人間給付工程款等事件，上訴人對於中華民國八十九年十一月九日臺灣高雄地
方法院八十八年度訴字第二二四三號第一審判決提起上訴，本院判決如左：
      主      文
原判決關於駁回禮學社股份有限公司後開第二項之訴及該部分假執行聲請暨訴訟費用
之裁判廢棄。
奇育營造工程股份有限公司應再給付禮學社股份有限公司新台幣壹佰肆拾伍萬陸仟貳
佰柒拾伍元及自民國八十八年九月二十四日起至清償日止按年息百分之五計算之利息
。奇育營造工程股份有限公司之上訴駁回。
第一、二審訴訟費用由奇育營造工程股份有限公司負擔。
前開第二項，於禮學社股份有限公司以新台幣肆拾捌萬元提供擔保後，得假執行；奇
育營造工程股份有限公司如於假執行程序實施前，以新台幣壹佰肆拾伍萬陸仟貳佰柒
拾伍元預供擔保後，得免為假執行。
      事      實
甲、上訴人奇育營造工程股份有限公司（下稱奇育公司）方面：
一、聲明：求為判決：
（一）原判決關於上訴人敗訴部分廢棄。
（二）右廢棄部分，被上訴人在第一審之訴及其假執行之聲請均駁回。
（三）第一、二審訴訟費用均由被上訴人負擔。
（四）對造禮學社股份有限公司之上訴駁回。
二、陳述：除引用與原審判決書記載相同者外，另補稱：
（一）本件上訴人與被上訴人禮學社股份有限公司所簽訂工程承攬書說明第五款明確
      約定「加工前乙方（即禮學社公司）應提供色樣供業主及建築師選色，且依選
      定之色樣施工」，是被上訴人禮學社公司依約自有提供色樣供業主選色之義務
      ，詎原審判決卻認上訴人仍應負二分之一責任，尚有違誤。
（二）又被上訴人歐孚家具股份有限公司所承攬之櫥櫃工程並未經上訴人驗收合格，
      且未提出經上訴人驗收之證明，依約自難向上訴人請領工程尾款，詎原審以上
      訴人所承攬之全部工程經業主驗收，遽認自可向上訴人請求尾款，亦有違誤。
三、證據：援用原審之證據方法。
乙、上訴人禮學社股份有限公司（下稱禮學社公司）方面：
一、聲明：
（一）上訴聲明：求為判決：
  (一)原判決不利於上訴人之部分廢棄。
  (二)右廢棄部分，被上訴人奇育公司應再給付上訴人新台幣（以下同）壹佰肆拾伍萬
    陸仟貳佰柒拾伍元及自民國八十八年九月二十四日起至清償日止按年息百分之五
    計算之利息。
  (三)訴訟費用由被上訴人負擔。
  (四)第二項，上訴人願供擔保請准宣告假執行。
（二）答辯聲明：求為判決駁回育奇育公司之上訴。
二、陳述：除引用與原審判決書記載相同者外，另補稱：
（一）兩造簽訂之工程承攬書附件「說明」第５款所謂「業主」，乃指與上訴人（禮
      學社公司）簽訂承攬契約之定作人即被上訴人（奇育公司）而言，此自奇育公
      司一審八十八年十一月十一日民事答辯狀所附「證一」即「八十六年七月四日
      」之工程協調會會議紀錄即載上訴人公司代表雷總經理會中發言表示：「依與
      業主（奇育）合約上該明需提供色板供建築師選定，並有發函請業主（奇育）
      確認」等語，被上訴人公司代表許正明則發言表示：「建築師選色的，協力廠
      商據以施作，建築師有無責任。」等語，肯認上情。復查，該建築師係被上訴
      人奇育公司之定作人所委請，上訴人禮學社公司既已提供色板供建築師選色，
      殊無再送予建築師之委任人重覆選色之可言，查證人即張國禎建築師亦明確證
      述：「禮學社選定之隔間工程顏色係提色樣自行赴本所選定建議顏色，當時我
      們有交代禮學社通知奇育公司確認．．．」等語 (參一審判決第二十頁末一行
      、第廿一頁前二行) ，亦無提及上訴人有須再提供該色板予其委任人重覆選色
      之必要，而係表示應另通知被上訴人公司確認，凡此自可明證兩造上開工程承
      攬書「說明」第５款所稱之「業主」乃指被上訴人奇育公司而言，至為明確。
      原判決前開認定，至為違誤。
（二）退步言之，縱或該承攬契約說明第五款約定中所謂「業主」係指被上訴人奇育
      公司之定作人。惟查上訴人禮學社公司係被上訴人奇育公司之下包，執行承包
      工程亦僅能接觸被上訴人定作人委請之建築師及被上訴人，上訴人不可能亦無
      從直接與被上訴人之定作人接洽該相關事宜，而應由被上訴人負責請求確認；
      質言之，被上訴人自有負責與其定作人直接接洽該選色之相關事宜之義務，此
      觀被上訴人在八十六年七月四日該工程協調會後，於同年月十五日以奇營
      (86) 總字第148號函直接與其定作人接洽該選色確認核備事宜  (上證一)，自
      為明證。故今上訴人既於事前分別於八十五年十二月二十四日及八十六年一月
      七日函知被上訴人該建築師選色等事宜，嗣經被上訴人認可後始按其指示訂製
      ，至被上訴人因或認經建築師選定，其定作人應無意見未請確認，事後遭其定
      作人異議，乃係應可歸責於被上訴人之事由，上訴人並無何過失之歸責事由之
      可言，故原審認該色板施工用色錯誤，上訴人亦有過失云云，至有違誤。
（三）證人張國禎證述：「禮學社選定之隔間工程顏色係提色樣自行赴本所選定建議
      顏色，當時我們有交代禮學社通知奇育公司確認，禮學社亦有傳真予我們收到
      (指收到上述八十六年一月七日之傳真函)，我們既已收到，奇育公司亦應收到
      ，後來奇育公司並未將所選定之色樣呈請建築師及業主核備，亦未回覆禮學社
      之傳真函，可能是認為業主無意見才未請業主確認」等語 (一審卷第233頁)。
      原判決亦確認被上訴人禮學社公司事前已提供予上訴人奇育公司確認之義務，
      就提供系爭美耐板等色樣之義務已盡之事實；至上訴人奇育公司未轉請其業主
      即基隆地院暨地檢署確認，逕自決定通知被上訴人禮學社公司照色樣訂製、施
      工，被上訴人禮學社公司無法知悉，自係應歸責於上訴人奇育公司，被上訴人
      於本件選色修改乙節，自無有何歸責事由。
三、證據：援用原審之證據方法。
丙、被上訴人歐孚家具股份有限公司（下稱歐孚公司）方面：
一、聲明：求為判決駁回奇育公司之上訴。
二、陳述：除引用與原審判決書記載相同者外，另補稱：
（一）上訴人奇育公司主張本件工程有瑕疵，有立即通知被上訴人歐孚公司修補。被
      上訴人歐孚公司否認之，上訴人無法舉證以明其說。
（二）上訴人奇育公司主張本件工程未驗收，被上訴人歐孚公司主張：
  １、被上訴人歐孚公司關於本件承攬工程，全部完工約在八十六年九月底，分別於
      八十六年十月初及同年十二月底完成初驗、覆驗，上訴人奇育公司驗收承攬工
      程均通知被上訴人歐孚公司寄送發票俾以請領工程款，為兩造所不爭執，故依
      一審原證五所示，被上訴人歐孚公司尚因上訴人通知寄送八十七年四月二十二
      日發票，乃在基隆地院暨地檢署八十七年二月驗收後，自已完成驗收。
  ２、依證人張國禎建築師證述，上訴人奇育公司承包基隆地院暨地檢署全部工程（
      包括本件工程）於八十七年二、三月間驗收完畢等語 (一審卷第232頁背面)，
      期間上訴人奇育公司並未通知被上訴人歐孚公司系爭工程有何瑕疵而無法驗收
      ，自係已承認並驗收本件工程。
  ３、上訴人奇育公司遲至八十八年六月間因被上訴人歐孚公司催討（參一審原證六
      ，始通知系爭工程有何瑕疵扣款事宜，然已逾民法第四百九十八條一年之瑕疵
      擔保期間，已不得主張瑕疵修補或報減少請求權。依最高法院二十八年上字第
      一七四○號判例及八十七年度上更字第二五二號判決意旨，上訴人奇育公司
      既已不得主張瑕疵修補減少報酬請求權，上訴人奇育公司對被上訴人歐孚公司
      系爭承攬工程驗收扣款事實之發生已屬不能，自係為清償期屆至之時。縱認上
      訴人奇育公司未驗收，亦屬故意不驗收，而以不正當行為阻其付款條件之成就
      ，依適用或類推適用民法第一百零一條之規定，應視為清償期已屆至。
（三）上訴人奇育公司主張被上訴人歐孚公司之櫥櫃工程並未經驗收，依約自難向上
      訴人請領工程尾款云云。經查：
  １、上訴人承包基隆地方法院暨檢察署新建大樓新建工程全部業經其定作人台灣基
      隆地方法院暨檢察署於八十七年二、三月間驗收完畢，業經證人張國禎建築師
      原審證述明確  (原審卷二三二頁背面末第三行)，並為上訴人所不否認。故上
      訴人主張被上訴人該項承攬工程未經伊驗收云云，殊非事實，不足採信。
  ２、況按民法第四百九十三條、四百九十四條但書分別規定：「工作有瑕疵者，定
      作人得定相當期限，承攬人修補之。承攬不於前項期限內修補者，定作人得自
      行修補，並得向承攬人請求償還修補必要之費用。如修補所需費用過鉅者，承
      攬人得拒絕修補」、「承攬人不於前條第一項所定期限內修補瑕疵，或依前條
      第三項之規定，拒絕修補或其瑕疵不能修補者，定作人得解除契約或請求減少
      報酬」，同法第四百九十八條復規定：「第四百九十三條至第四百九十五條所
      規定定作人之權利，如其瑕疵自工作交付後經過一年始發現者，不得主張」。
      查被上訴人歐孚公司關於本件承攬工程，全部完工約在八十六年九月底，分別
      於八十六年十月初及同年十二月底完成初驗、覆驗，上訴人於驗收時，均通知
      被上訴人歐孚公司寄送發票俾以請領工程款，此一事實於原審八十八年十月十
      二日庭訊業據上訴人自承，此後迄至全部工程於八十七年二月間全部完工經台
      灣基隆地方法院及地檢署驗收時，上訴人仍沒有通知被上訴人歐孚公司承攬之
      系爭工程有何瑕疵而無法驗收，自係受領並驗收被上訴人歐孚公司該承攬之工
      程。況被上訴人歐孚公司係於八十八年五月十九日以﹁原證六﹂存證信函催付
      系爭工程尾款時，上訴人公司始於八十八年六月十四日以﹁原證十八﹂函附結
      算明細表表示有何瑕疵扣款云云，然該大樓新建工程早於八十七年二月間經台
      灣基隆地方法院驗收完成，上訴人遲至八十八年六月間始通知被上訴人歐孚公
      司此扣款事宜，又無證據證明其先前曾通知被上訴人歐孚公司修改瑕疵，依前
      開法條之規定，上訴人顯逾一年之瑕疵擔保期間，自不得再主張法律所規定之
      瑕疵修補請求權或減少報酬請求權而自被上訴人得請求之工程款中予以扣除。
      被上訴人歐孚公司承攬工程完成交付已逾一年，上訴人奇育公司既已不得主張
      瑕疵修補減少報酬請求權，則其對被上訴人歐孚公司系爭承攬工程驗收扣款事
      實之發生已屬不能，自係為清償期屆至之時。縱依兩造承攬合約書所載，工程
      尾款係以工程驗收為清償期（按：本件請求不止一成之工程尾款），然上訴人
      故意不驗收，顯係以不正當行為阻其成就，依適用或類推適用民法第一百零一
      條之規定，應視為清償期已屆至，故上訴人前開主張，亦無理由。
三、證據：援用原審之證據方法。
      理      由
壹、兩造之主張及爭執：
一、禮學社公司起訴主張：伊公司於八十五年十一月九日與對造奇育公司就奇育公司
    承包基隆地方法院新建大樓新建工程中之「組合隔間」簽立工程承攬書，即依約
    施工，按指定顏色訂製該工程隔間牆面貼美耐板面及鋁蓋板，並送達工地組裝。
    八十六年六月間，業主、建築師與奇育公司之工務會議決定將已貼好之美耐板面
    全部重新更換為米色，鋁蓋板亦配合米色重新烤漆（包括貼ICI壁布部份之鋁蓋
    鈑亦更換為同色系他色），此項變更工程應追加費用總計為二百九十四萬八千五
    百五十元，業經伊公司於八十六年六月二十四日函知奇育公司請其確認或另行發
    包，以便配合施工進度，經奇育公司確認續由伊公司施工此變更工程，查本件工
    程已於八十六年十月間施工完成，並經業主驗收，依上開工程承攬書第九條第五
    款，工程尾款應於正式驗收後半年內付清，今該工程已正式驗收一年，惟奇育公
    司仍未支付上開變更工程追加費用款項，屢催亦不理，爰依上開承攬契約關係，
    請求奇育公司應給付伊公司系爭變更工程追加費用款項二百九十一萬二千五百五
    十元及法定遲延利息等情。（原審命奇育公司給付半數即一百四十五萬六千二百
    七十五元及其利息，而駁回其餘請求部分經禮學社公司提起上訴）。
二、歐孚公司起訴主張：伊公司於八十六年五月廿三日與對造奇育公司就其承包基隆
    地方法院新建大樓新建工程中之「櫥櫃工程」簽立工程承攬書，原訂工程總價約
    二百八十萬四千三百元（含稅），嗣該公司復追加工程，追加款項為二十一萬八
    千六百元，合計本工程總工程款為三百零二萬二千九百元。查上開工款總價之計
    價均已按上開工程承攬書第九條第四款之約定，檢附100%發票交予對造公司，惟
    先後僅支付二百六十七萬九千一百零四元，尚餘三十四萬三千七百九十六元之工
    款尾款未付，屢經催促，仍未置理。爰依上開承攬契約關係，請求奇育公司給付
    上開系爭工程款三十四萬三千七百九十六元及其法定遲延利息等情。
三、奇育公司則以：
（一）系爭工程之組合隔間項目，依雙方簽立工程承攬書第二條第一款約定期限自八
      十五年十月十五日起至八十六年三月十四日止，並於第十一條約定逾期罰款，
      另於承攬書附件說明五約定：「加工前乙方（即禮學社公司）應提供色樣供業
      主及建築師選色，且依選定之色樣施工」。然禮學社公司於起訴狀中稱係於八
      十六年十月間施工完成等語，是本件工程至少已逾期七個月，則奇育公司可主
      張逾七個月之逾期罰款每逾期一日按總價千分之二計算即約五萬三千五百三十
      八元，七個月以二百十天計算為一千一百二十四萬二千九百八十元，自工程款
      中扣除；且禮學社公司應依約於加工前提供色樣供業主（即基隆地方法院暨檢
      察署）及建築師選色，依選定之色樣施工，詎禮學社公司竟未於加工前提供色
      樣供業主及建築師選色，逕自施工，致其所施工之材料顏色為業主認為不當而
      需更改，故禮學社公司既係因可歸責其本身事由而重新更改，尚難逕認係為變
      更工程，奇育公司亦未同意追加工程款，對造禮學社公司自亦難向奇育公司請
      求追加費用等語置辯。
（二）歐孚公司雖認其承攬之櫥櫃工程已施工完成，然因施工品質有瑕疪，致為業主
      扣除工程款計二十九萬四千五百九十五元，其中業主基隆地方法院部分計十五
      萬零五百二十四元，基隆地方法院檢察署部分計十四萬四千零七十一元，奇育
      公司就此施作瑕疵遭業主扣款部分主張減少報酬；又需扣除由奇育公司清潔代
      工之款項一萬五千元、電梯使用維修分攤款項一萬元及材料進場未按裝之工資
      款三萬五千二百九十五元，以上應扣款合計三十五萬四千八百九十元，是對造
      歐孚公司請求三十四萬三千七百九十六元尚不足應扣款金額，其請求顯無理由
      等語置辯。
貳、得心證之理由：
甲、禮學社公司部分：
一、查禮學社公司就其主張前開就奇育公司承包基隆地方法院暨地檢署新建大樓新建
    工程中之「組合隔間」工程簽立工程承攬書，並已施工後，於八十六年六月間業
    主即基隆地方法院暨地檢署發現選色未經其認可，乃於八十六年六月十二日與建
    築師及上訴人之工務會議決定將已貼好之美耐板面全部重新更換為米色，鋁蓋板
    亦配合米色重新烤漆；此變更工程仍由禮學社公司繼續施作並依上述會議之決定
    重新改色，共支出追加費用二百九十一萬二千五百五十元，且已於八十六年十月
    間施工完成，並於八十七年二月間經業主驗收，惟奇育公司仍未支付上開改色追
    加費用等事實，業據其提出工程承攬書、存證信函、統一發票等影本為證，並為
    奇育公司所不爭執，堪信為真實。惟禮學社公司主張伊施作前確有提供色樣供奇
    育公司及建築師選色，並經奇育公司認可後催促伊公司訂製施工，且伊於重新更
    改前亦函知奇育公司本項變更內容及追加工程費用金額，請其確認是否由伊承作
    或另行發包，經奇育公司確認上開變更工程及追加工程費用金額，仍請伊公司承
    作，伊公司始進行此項變更工程等情，則為奇育公司所否認，並以前開情詞置辯
    。經查：
（一）關於奇育公司前述向業主承包新建大樓之工程，有關建材之選色（含組合隔間
      工程）均載明於雙方之合約圖Ａ１－２，廠商施工注意事項中第四點：「承商
      應於開工後三個月內備妥樣品色板、目錄及性能文件，特殊尺寸大樣圖送交業
      主及建築師選定認可後始可製造施工」，此業據該大樓新建工程之設計監造單
      位「張國禎建築師事務所」之建築師張國禎於原審審理時到庭證述明確並製有
      書面說明附卷可稽，且為兩造所不否認，是依奇育公司與訴外人即業主基隆地
      方法院暨地檢署之承攬契約，奇育公司負有提供建材色樣供業主及建築師選色
      ，並依選定之色樣施工之義務。其後，奇育公司將該大樓新建工程中之「組合
      隔間」工程轉包於禮學社公司時，兩造所簽訂之承攬契約說明第五款則約定：
      「加工前乙方（即禮學社公司）應提供色樣供業主及建築師選色，且依選定之
      色樣施工」，足證兩造之承攬契約中，將提供色樣供業主及建築師選色之義務
      約定由禮學社公司負擔，依約禮學社公司固應負擔上開義務，然依兩造合約第
      十三款工程檢驗又約定：「工程進行期中甲方（即奇育公司）經常、定期或重
      點作各種必要之測量、檢驗及調查，乙方應給予一切方便與合作（包括局部停
      工），不得因而藉口要求補償或延期。於進行下一步驟工作前需經檢驗，若經
      檢驗有不合於設計圖或施工說明書者，乙方應即依指示作無償之改善，拆除重
      做或廢棄，且在未改善前不得擅自施工或使用，否則勒令停工，其一切後果責
      任概由乙方自行負責......  」，可知奇育公司對於禮學社公司所承包之工程
      是否合於要求，需經常定期作各種必要之檢驗及調查，若有發現需立即通知禮
      學社公司改善。上開奇育公司與業主之契約中既明定需提供色樣供業主選色並
      依選定之色樣施工，則有關禮學社公司所施工之色樣是否符合業主之要求，自
      應係奇育公司工程檢驗調查之範圍，亦係奇育公司對業主所負之義務，而禮學
      社公司依約僅係聽從奇育公司之指示而施工或作改善而已，亦即奇育公司應負
      有檢驗禮學社公司所施工色樣是否符合業主要求並通知禮學社公司改善之義務
      至明。
（二）次查禮學社公司主張其在施工前，於八十五年十二月二十四日以電傳函知奇育
      公司：「樣品部份已於86（按應為85之誤）．11．20代轉送建築師處有關美耐
      板、ICI 壁布等須選色者，亦請儘速告知，以利工進」，且經建築師通知禮學
      社公司業已選定顏色後，禮學社公司為求慎重，更於八十六年一月七日再次電
      傳奇育公司並副知張國禎建築師事務所謂：「基隆地方法院暨檢察署新建工程
      中組合隔間部份，經建築師選定如下．．．請予核備。」，經奇育公司認可後
      並催促禮學社公司訂製施工，禮學社公司始向國外廠商訂製等情，據其提出上
      述二紙傳真函影本附卷足證；奇育公司雖否認曾收到上述兩紙傳真函，惟據證
      人張國禎建築師證稱：「禮學社選定之隔間工程顏色，係提色樣自行赴本所選
      定建議顏色，當時我們有交代禮學社通知奇育公司確認，禮學社亦有傳真予我
      們收到（按指收到上述八十六年一月七日之傳真函），我們既已收到，奇育公
      司亦應收到，後來奇育公司並未將所選定之色樣呈請建築師及業主核備，亦未
      回覆禮學社之傳真函，可能是認為業主無意見才未請業主確認」等語。由此證
      詞可知，禮學社公司在施工前雖未直接提供色樣供業主選定，但已提供予建築
      師選定，建築師並提醒禮學社公司要將色樣通知奇育公司確認，而禮學社公司
      所提出之上述八十六年一月七日之傳真函，亦載明正本係給奇育公司，副本才
      係給建築師事務所，則衡之正常情形，禮學社公司為免違約，不可能不知會奇
      育公司所選定之顏色，且又經建築師提醒，今建築師事務所既已收到上述傳真
      函，禮學社公司實無理由不將該傳真函發給奇育公司，且奇育公司若未收到該
      傳真函，在施工時又以何為標準認定禮學社公司施工之色樣是否正確？綜此，
      堪認奇育公司至少已收到禮學社公司在八十六一月七日所發出之傳真函，是奇
      育公司在禮學社公司施工前應已知悉禮學社公司所欲施工之色樣。準此，上訴
      人在施工前雖未提供色樣供業主選色，然奇育公司本負有檢驗禮學社公司所施
      工色樣是否符合業主要求並通知改善之義務，已如前述，且其對於禮學社公司
      所選定之色樣，既在施工前已因受通知而知悉，依照其與業主間之承攬契約，
      奇育公司需將該色樣呈請業主認可，惟奇育公司於受禮學社公司通知後竟均未
      為任何作為，既不提供色樣予業主，亦未回覆禮學社公司，導致禮學社公司認
      奇育公司已同意而施工，其後經業主要求變更，始以用色錯誤為由，要求禮學
      社公司變更顏色重為施工，依此事實，奇育公司既係對業主所負義務而變更工
      程施工，且為可歸責於其本身之事由，自應負變更工程費用之責，至奇育公司
      對於禮學社公司色樣採擇之通知，既不聞不問，應認已同意禮學社公司施工，
      禮學社公司並無違反兩造契約可言，當無可歸責於禮學社公司，應由奇育公司
      自負其責。
（三）又上訴人抗辯稱禮學社公司自稱於八十六年十月間完工，已逾契約所約定之八
      十六年三月十四日完工期限七個月，應自工程款中扣款一千一百二十四萬二千
      九百八十元云云，並舉兩造承攬契約為證。惟依兩造所簽定之工程承攬契約第
      二條第一款雖約定完工期限係八十六年三月十四日，但同條第四款亦約定：「
      非乙方（即禮學社公司）因素而影響施工，則工期得順延」。查禮學社公司承
      包本件隔間工程，必須在「地坪」及「天花」工程完工後，方得施工，此情為
      上訴人所不否認，並經證人張國禎在原審結證明確。而奇育公司因其承包之大
      樓工程進度落後，致各該後續工程無法進行，奇育公司曾通知各下包商於八十
      六年二月二十日作一工程協調會，當時並提出自列之「基隆地方法院暨檢察署
      辦公大樓實際進度管制表」重新協議工期，其中關於禮學社公司承包之隔間工
      程施工期間預定為八十六年二月一日至同年五月卅日（按：地坪及天花工程工
      期亦同），而在上開重新協議之工期中，奇育公司復分別再於八十六年三月三
      日及四月二日要求變更原圖面等設計，此外各項前置工程進度又落後，奇育公
      司復於八十六年六月十九日函知下包商三粹、翌立、禮學社、陳一正、力歐、
      乙辰等單位，於同年六月廿一日再開工程進度協調會，重新協議工期，同年六
      月廿一日奇育公司工地主任李呈民尚與禮學社公司工地負責人員商議修改工作
      時間表，此有奇育公司通知召開工程協調會函文影本乙份、進度管制表影本乙
      份、奇育公司八六、三、三奇營（八六）總字第○四五號函影本乙份、奇營公
      司八六、四、二師基辦字第234號函影本乙份、奇育公司86.6.19傳真函文影本
      乙份、奇營公司八六、六、十九奇營（八六）總字一二一號函影本乙份、工作
      時間表紀錄影本乙份為證，而證人張國禎又證稱：「業主曾經在工程進行中要
      求變更原設計圖，因此造成工程進行遲延，完工後業主未曾因奇育遲延而扣款
      ，因遲延工程進行，業主也有責任」等語，顯見禮學社公司承包本件工程係因
      被告前置工程施工進度落後，且因業主及奇育公司要求變更原圖面設計，始逾
      合約原定期限，其遲延責任不應歸責於禮學社公司。況依卷附奇育公司八十六
      年八月十四日函原告禮學社公司之備忘錄明載：「檢送上述工程完工前收尾工
      程項目預定完成施工進度管制表乙份．．．敬請鼎力配合協助『如限完工』，
      以免逾期受罰」，及八十六年九月一日奇營（八六）總字第一八六號函知禮學
      社公司：「檢送『基隆地方法院暨檢察署辦公大樓新建工程』收尾工作第一次
      進度追蹤協調會管制表乙份．．．敬請各協力下包按『協議進度』，配合提前
      完工，以免逾期受罰」，可知奇育公司均係要求禮學社公司依新的協議期限如
      期完工，益證兩造原先承攬契約所約定之完工期限顯然早已為之後新的協議進
      度所取代，奇育公司仍執先前所約定之完工期限指稱禮學社公司逾期，而為上
      開應予扣款之抗辯，顯無足採。
二、再禮學社公司主張前開工程因業主以選色不符而要求全面更改，兩造乃於八十六
    年七月四日召開協調會討論此修改費用應由何方支付，惟該次協調會並未達成協
    議，奇育公司亦未將此組合隔間工程另行發包於他人施作，仍同意由禮學社公司
    繼續施作，因此禮學社公司共支出修改費用二百九十一萬二千五百五十元等情，
    為兩造所不爭，並有基隆地方法院暨檢察署辦公大樓新建工程工程協調會會議記
    錄及基隆地方法院暨檢察署辦公大樓新建工程委員會第一一五次會議記錄等在卷
    可憑，堪信為真實。此組合隔間工程之選色錯誤乃係因可歸責於奇育公司之事由
    所致，業如上述，且兩造就修改費用之負擔亦未達成協議，但此組合隔間之改色
    工程，仍全部由禮學社公司繼續施作，奇育公司並未另行發包或阻止禮學社公司
    進場施工，顯見奇育公司已默示同意禮學社公司就改色工程之全部予以施作，則
    禮學社公司就此改色部分所施作之工程，自可視為原先兩造承攬契約工程之變更
    追加工程，奇育公司抗辯此為修改工程尚無可取。則禮學社公司依承攬契約請求
    奇育公司給付此部分之工程款，自屬有據。查兩造合約第五條變更計劃、第九條
    付款辦法第三款分別約定：「本工程如遇有增減按照實際數量及單價計算之」，
    「依實際完成數量計價80%，10%保留款於驗收完成後一次付清」。禮學社公司主
    張本件修改組合隔間之工程已全部施工完成，並經業主驗收，工程費用共計二百
    九十一萬二千五百五十元，已如前述，從而禮學社公司請求奇育公司給付二百九
    十一萬二千五百五十元及自起訴狀繕本送達翌日即八十八年九月二十四日起至清
    償日止，按年息百分之五計算之利息，洵有理由，應予准許。原審未察，遽認禮
    學社公司有違兩造契約，亦有過失應負二分之一責任，就上開數額之半數為禮學
    社公司敗訴之判決，自有未洽，禮學社公司上訴意旨指摘原判決此部分不當，求
    予廢棄改判，為有理由。至原判決命奇育公司給付而為其敗訴判決部分，並無違
    誤，奇育公司上訴意旨求予廢棄改判，僅以前述對於選色並無責任置辯，並無可
    採，至其以禮學社公司逾期完工七個月應受扣款一千一百二十四萬餘元之抗辯，
    則未據舉出上訴理由以供審酌，自非有理由，應予駁回。
乙、被上訴人歐孚公司部分：
一、歐孚公司主張前開承包「櫥櫃工程」而與奇育公司簽立工程承攬書，原訂工程總
    價約二百八十萬四千三百元（含稅），嗣復追加工程，追加款項為二十一萬八千
    六百元，合計本工程總工程款為三百零二萬二千九百元，該大樓新建工程業經業
    主於八十七年二月間驗收完成，惟奇育公司先後僅支付二百六十七萬九千一百零
    四元，尚餘三十四萬三千七百九十六元之工款尾款未付等事實，業據其提出工程
    承攬書、統一發票、存證信函及回執等影本為證，並為奇育公司所不否認，堪信
    為實。雖奇育公司以歐孚公司施工有瑕疵致遭業主扣款及須扣除由奇育公司支付
    清潔代工款、電梯使用維修分攤款、材料進場未按裝之工資款等合計三十五萬四
    千八百九十元，是歐孚公司請求三十四萬三千七百九十六元尚不足扣款金額云云
    置辯，惟歐孚公司則否認其施工有何瑕疵，經查：
（一）按「工作有瑕疵者，定作人得定相當期限，請求承攬人修補之。承攬人不於前
      項期限內修補者，定作人得自行修補，並得向承攬人請求償還修補必要之費用
      。如修補所需費用過鉅者，承攬人得拒絕修補」、「承攬人不於前條第一項所
      定期限內修補瑕疵，或依前條第三項之規定，拒絕修補或其瑕疵不能修補者，
      定作人得解除契約或請求減少報酬」，民法第四百九十三條、四百九十四條但
      書分別定有明文；而同法第四百九十八條復規定：「第四百九十三條至第四百
      就十五條所規定定作人之權利，如其瑕疵自工作交付後經過一年始發現者，不
      得主張」。本件奇育公司所辯歐孚公司施工有瑕疵遭業主扣款云云，固據其提
      出結算明細表影本一份為證，並經證人張國禎證述屬實，但奇育公司所稱曾於
      八十六年七月二十八日電傳通知歐孚公司修補瑕疵一節，則為歐孚公司所否認
      ，奇育公司復未能舉證以實其說，所辯自難信實。而奇育公司曾於八十八年六
      月十四日發函通知歐孚公司扣款事宜，固有奇育公司奇營總（八八函）００五
      號函文影本一份附卷可稽，並為歐孚公司所不爭執，然奇育公司承包該大樓新
      建工程早於八十七年二月間經業主驗收完成，顯示歐孚公司承作之工程亦於該
      時完工，是奇育公司遲至八十八年六月間始通知歐孚公司此扣款事宜，又無證
      據證明其先前曾通知歐孚公司修補瑕疵，依前開法條之規定，顯已逾一年之瑕
      疵擔保期間，奇育公司自不得再主張法律所規定之瑕疵修補請求權或減少報酬
      請求權而自歐孚公司得請求之工程款中予以扣除。
（二）至奇育公司所主張清潔代工之款項一萬五千元、電梯使用維修分攤款一萬元、
      材料進場未按裝之工資款三萬五千二百九十五元等款項，雖提出估驗單影本二
      紙為證，惟該估驗單僅能證明曾通知歐孚公司需扣除上開款項，並未能證明有
      上述費用之支出且係歐孚公司所應負擔者，是歐孚公司既予否認，奇育公司以
      上開款項與歐孚公司得請求之工程款相抵扣，自屬無據。
二、次查依兩造合約第九條付款辦法第三款約定：「依實際完成數量計價80%，10%保
    留款於驗收完成後一次付清」。被上訴人歐孚公司承包之櫥櫃工程已全部完工，
    並經業主驗收，工程費用共計三百零二萬二千九百元，惟上訴人奇育公司僅支付
    二百六十七萬九千一百零四元，尚餘三十四萬三千七百九十六元未給付，已如前
    述，從而被上訴人歐孚公司依兩造之承攬契約約定，請求奇育公司給付上開工程
    款三十四萬三千七百九十六元及自起訴狀繕本送達翌日即八十八年九月十一日起
    至清償日止，按年息百分之五計算之利息，即有理由，應予准許。綜據上述，原
    審據此為上訴人奇育公司敗訴之判決，並無違誤，奇育公司上訴意旨求予廢棄改
    判，非有理由，應予駁回。
丙、至兩造其餘攻擊防禦之方法，與本判決之基礎不生影響，不予一一論述，附此敘
    明。
參、前開命奇育公司應再給付禮學社公司部分，兩造均陳明願以供擔保為條件，請准
    為假執行或免為假執行之宣告，經核並無不當，爰分別酌定相當擔保金額併宣告
    之。
肆、據上論結：本件禮學社公司之上訴為有理由、奇育公司之上訴為無理由，合依民
    事訴訟法第四百四十九條第一項、第四百五十條、第四百六十三條、第三百九十
    條第二項、第三百九十二條、第七十八條判決如主文。
中      華      民      國    九十      年      九      月    十九     日
                                      臺灣高等法院高雄分院民事第五庭
~B1審判長法官  蔡明宛
~B2法      官  黃科瑜
~B3法      官  林健彥
右為正本係照原本作成。
如對本判決上訴，須於判決送達後二十日內向本院提出上訴狀，其未表明上訴理由者
，應於上訴後二十日內向本院提出上訴理由書（均須按他造當事人之人數附繕本）。
上訴時應提出委任律師或具有律師資格之人之委任狀，並依附註條文規定辦理。
中      華      民      國    九十      年      九      月     二十     日
~B法院書記官  廖素珍
附註：
民事訴訟法第四百六十六條之一：
對於第二審判決上訴，上訴人應委任律師為訴訟代理人，但上訴人或其法定代理人具
有律師資格者，不在此限。
上訴人之配偶、三親等內之血親、二親等內之姻親，或上訴人為法人、中央或地方機
關時，其所屬專任人員具有律師資格並經法院認為適當者，亦得為第三審訴訟代理人。
第一項但書及第二項情形，應於提起上訴或委任時釋明之。
                                                                        Ｆ


司法院資訊處製作；財團法人民間司法改革基金會備份。
